【裁判字號】    99,上易,158
【裁判日期】    990831
【裁判案由】    分配表異議之訴
【裁判全文】
臺灣高等法院高雄分院民事判決         99年度上易字第158號
上  訴  人  台新國際商業銀行股份有限公司
法定代理人  甲○○
訴訟代理人  丁○○
被上訴人    丙○○
            乙○○
前列二人共同
訴訟代理人  周村來律師
訴訟代理人  周元培律師
上列當事人間請求分配表異議之訴事件，上訴人對於民國民國99
年4 月23日臺灣屏東地方法院99年度訴字第68號第一審判決提起
上訴，本院於99年8月18日言詞辯論終結，判決如下：
    主  文
上訴駁回。
第二審訴訟費用由上訴人負擔。
    事實及理由
一上訴人起訴主張：緣被上訴人丙○○持訴外人即債務人潘榮宗
  之本票裁定，聲請就其所有坐落屏東縣東港鎮○○段733 、73
  2 地號土地暨其上建號474 建物實行抵押權（下稱系爭抵押權
  ），經原審法院民事執行處（下稱執行法院）以97年度執字第
  28685 號強制執行事件（下稱系爭執行事件）受理，並將執行
  中發現之未辦保存登記建物測量查封登記為屏東縣東港鎮○○
  段480建號（下稱系爭建物）合併拍賣。嗣於98年6月23日拍定
  ，執行法院本定於98年12月4日分配，詎丙○○及第3順位抵押
  權人即被上訴人乙○○具狀聲明異議，主張系爭建物為抵押權
  之標的物，抵押權人對系爭建物之拍賣價款應優先受償等語，
  因上訴人於98年12月8 日收受執行法院通知上情後，未及陳述
  意見，執行法院即於98年12月22日再製分配表，將系爭建物拍
  賣價款列入抵押權優先受償範圍，並於翌日發函與全體債權人
  及債務人通知定於99年1 月13日分配，上訴人於98年12月28日
  收受通知，即於99年1月4日具狀聲明異議，執行法院則通知兩
  造於99年1 月18日陳述意見，惟未能達成協議，上訴人遂表明
  將提起異議之訴，並於99年1 月25日向原審提起本訴，及於同
  年月27日向執行法院陳報暨提出證明，乃合於強制執行法第41
  條之規定。因系爭建物為未辦保存登記之建物，即無從辦理抵
  押權設定登記，自非抵押權設定範圍，縱被上訴人之抵押權設
  定契約書上載明「本件抵押權所有增建未辦保存登記之建物包
  括在本件抵押標的物之內」，亦不因此為抵押權效力所及。另
  系爭建物具獨立性，非474 建號主建物之增建，更無主從物分
  別，自非抵押權效力所及等語，求為判決：系爭執行事件中附
  表二之金額，應將分配表中上訴人分配金額由0 元更正為新臺
  幣（下同）625,055 元。（原審為上訴人敗訴之判決，經上訴
  人聲明不服）於本院聲明：(一)原判決廢棄；(二)系爭執行事件於
  98年12月22日製作之分配表上，關於上訴人之分配金額除執行
  費外，應增為625,055元。
二被上訴人則以：上訴人提起本件分配表異議之訴不符強制執行
  法第39條第1 項、第41條之規定，因依同法第40條之1 第2 項
  之規定，上訴人已同意被上訴人於98年11月26日具狀聲明異議
  所主張「系爭建物為抵押權之標的物，抵押權人對系爭建物之
  拍賣價款應優先受償」等語，而不得提起本訴。另系爭建物為
  474 建號主建物之增建，未辦保存登記，雖外觀具構造上之獨
  立性，惟在使用功能上，係與前端廠房即474 建號建物合併作
  一體之利用，欠缺使用上之獨立性，故為主建物之從物，且債
  務人潘榮宗於96年8 月3 日與被上訴人成立抵押權契約時約定
  「本件抵押權所有增建未辦保存登記之建物包括在本件抵押標
  的物之內」，故系爭建物依據民法第862 條規定，為抵押權效
  力所及等語置辯。於本院聲明如主文所示。
三兩造所不爭執之事項：
(一)被上訴人丙○○持債務人潘榮宗之本票裁定，聲請就其所有坐
  落屏東縣東港鎮○○段733、732地號土地暨其上建號474 建物
  （鋼骨造廠房廁所面積264平方公尺）實行第2順位抵押權，經
  執行法院以97年度執字第28685 號強制執行事件受理，而執行
  中發現有未辦保存登記建物（鐵架包鐵皮倉庫面積232 平方公
  尺），經測量查封登記為屏東縣東港鎮○○段480 建號，乃與
  抵押物合併拍賣。
(二)上訴人係持執行法院97年度執字第12089號97年8月21日債權憑
  證，原執行名義臺灣臺北地方法院94年度票字第30882 號民事
  裁定，債權金額120 萬元，聲請併系爭執行程序執行，並經執
  行法院併案執行。
(三)嗣系爭執行事件進行拍賣，於98年6 月23日拍定，執行法院即
  於98年11月17日檢送列印日期98年11月11日分配表，通知全體
  債權人及債務人定於98年12月4日分配，丙○○、第3順位抵押
  權人即被上訴人乙○○均於98年11月26日具狀聲明異議，主張
  系爭建物為抵押權之標的物，抵押權人對系爭建物之拍賣價款
  應優先受償等語，執行法院於98年11月30日通知併案債權人即
  上訴人、美商花旗銀行，上訴人於98年12月8 日收受，惟未具
  狀或以言詞陳述意見，執行法院乃於98年12月22日再製分配表
  ，將系爭建物拍賣價款列入抵押權優先受償範圍，並於翌日發
  函與全體債權人及債務人通知定於99年1月13日分配。
(四)上訴人於98年12月28日收受98年12月22日分配表及定於99年1
  月13日分配之通知，於99年1月4日具狀聲明異議，主張系爭建
  物非抵押權效力所及等語，執行法院未於99年1 月13日分配，
  而通知兩造於99年1 月18日陳述意見，惟未能達成協議，上訴
  人遂於99年1 月25日向原審起訴，同年月27日具狀向執行法院
  陳報，執行法院乃於99年1 月29日保留系爭建物拍賣價款之分
  配，就其餘無爭議部分製成分配表，並於99年4月6日分配完畢
  。
(五)系爭建物坐落屏東縣東港鎮○○段732 地號土地上，未辦保存
  登記，與坐落屏東縣東港鎮○○段732、733地號土地上474 建
  號建物，外觀構造各自獨立性，未相連、有單獨出入門戶，47
  4建號建物主要用途登記為鋼骨造廠房廁所，總面積264平方公
  尺；系爭建物主要用途暫登記為鐵架包鐵皮倉庫，總面積232
  平方公尺。
(六)若系爭建物非系爭抵押權效力所及，則上訴人應受分配之金額
  為625,055 元。
四協商整理兩造爭點如下：
(一)上訴人於99年1 月25日向原審提起分配表異議之訴，於同年月
  27日具狀向執行法院陳報，是否符合強制執行法第41條之規定
  ？
(二)系爭建物是否為系爭抵押權效力所及，其拍賣價金應由抵押權
  人優先受償？若否，系爭分配表上訴人應受分配之金額是否應
  增為625,055 元？
五上訴人於99年1 月25日向原審提起分配表異議之訴，於同年月
  27日具狀向執行法院陳報，是否符合強制執行法第41條之規定
  ？
(一)按債權人或債務人對於分配表所載各債權人之債權或分配金額
  有不同意者，應於分配期日一日前，向執行法院提出書狀，聲
  明異議。執行法院對於異議認為正當，而到場之債務人及有利
  害關係之他債權人不為反對之陳述或同意者，應即更正分配表
  而為分配。異議未依前項規定終結者，應就無異議部分先為分
  配。其更正之分配表，應送達於未到場之債務人及有利害關係
  之他債權人。該債務人及債權人於受送達後3 日內不為反對之
  陳述者，視為同意依更正分配表實行分配。其有為反對陳述者
  ，應通知聲明異議人。異議未終結者，為異議之債權人或債務
  人，得向執行法院對為反對陳述之債權人或債務人提起分配表
  異議之訴。聲明異議人未於分配期日或受通知有反對陳述之情
  形起10日內向執行法院為起訴之證明者，視為撤回其異議之聲
  明。經證明者，該債權應受分配之金額，應行提存。強制執行
  法第39條第1項、第40條第1項、第40條之1及第41條第1項前段
  、第3項、第4項分別規定甚明。準此，參照85年10月9 日修正
  公布強制執行法第41條之修正理由所示：「本條原規定異議人
  未為起訴之證明者，僅生執行法院得依原定分配表實行分配之
  效果，其所提起之訴訟，仍須進行，致生分配程序已終結，而
  仍須進行無益訴訟程序之現象。為加重異議人未為起訴證明之
  失權效果，爰參考德國民事訴訟法第881 條及日本民事執行法
  第90條第6 項之立法例，規定未於10日內為此證明者，視為撤
  回其異議之聲明。其異議既不復存在，執行法院當然應依原定
  分配表實行分配，受訴法院亦應以其訴為不合法，裁定駁回之
  ，以避免執行及訴訟程序之拖延。」等意旨，可知債權人或債
  務人對於分配表所載之債權或分配金額有不同意者，應聲明異
  議，若債務人或有利害關係之他債權人對其異議為反對之陳述
  ，聲明異議人即應於分配期日或受通知有反對陳述情形日起10
  日內向執行法院為起訴之證明，否則，其聲明異議視為撤回，
  原為爭執之債權或分配金額自應歸入先為分配之無異議部分。
  縱執行法院因依法變動其他分配債權而重新製作更正分配表，
  仍不容前已捨棄異議權之債權人或債務人對該應先為分配之無
  異議部分（包括未聲明異議或撤回異議及視為撤回者），再行
  聲明異議並提起分配表異議之訴，始符修法之目的，最高法院
  98年度台上字第1730號裁判要旨可資參照。亦即強制執行法第
  39條第1項、第40條第1項、第40條之1及第41條第1項前段、第
  3項、第4項規定意旨，目的在使強制執行程序進入分配表製作
  程序時得以迅速確定，乃責全部執行程序關係人應依照法律規
  定之期間為意思表示，否則即失其異議權。
(二)經查：被上訴人丙○○持債務人潘榮宗之本票裁定，聲請就其
  所有坐落屏東縣東港鎮○○段733、732地號土地暨其上建號47
  4 建物（鋼骨造廠房廁所面積264平方公尺）實行第2順位抵押
  權，經執行法院以系爭執行事件受理，而執行中發現有系爭建
  物，經測量查封登記為屏東縣東港鎮○○段480 建號，乃與抵
  押物合併拍賣。上訴人則持執行法院97年度執字第12089 號97
  年8 月21日債權憑證，原執行名義臺灣臺北地方法94年度票字
  第30882號民事裁定，債權金額120萬元，聲請併系爭執行程序
  執行，並經執行法院併案執行。嗣系爭執行事件進行拍賣，於
  98年6 月23日拍定，執行法院即於98年11月17日檢送列印日期
  98年11月11日分配表，通知全體債權人及債務人定於98年12月
  4日分配，丙○○、第3順位抵押權人即被上訴人乙○○均於98
  年11月26日具狀聲明異議，主張系爭建物為抵押權之標的物，
  抵押權人對系爭建物之拍賣價款應優先受償等語，執行法院於
  98年11月30日通知併案債權人即上訴人、美商花旗銀行，上訴
  人於98年12月8 日收受，惟未具狀或以言詞陳述意見，執行法
  院乃於98年12月22日再製分配表，將系爭建物拍賣價款列入抵
  押權優先受償範圍，並於翌日發函與全體債權人及債務人通知
  定於99年1月13日分配。上訴人於98年12月28日收受98年12月2
  2日分配表及定於99年1月13日分配之通知，於99年1月4日具狀
  聲明異議（於同年月6 日到達執行法院），主張系爭建物非抵
  押權效力所及等語，執行法院未於99年1 月13日分配，而通知
  兩造於99年1 月18日陳述意見，惟未能達成協議，上訴人遂於
  99年1 月25日向原審起訴，同年月27日具狀向執行法院陳報，
  執行法院乃於99年1 月29日保留系爭建物拍賣價款之分配，就
  其餘無爭議部分製成分配表，並於99年4 月6 日分配完畢等節
  ，為兩造所不爭執（見本院卷第45頁至第46頁），並有系爭執
  行事件卷宗、執行法院97年度執字第33686 號卷在卷可稽。亦
  即執行法院於98年11月11日製作第一次分配表後送達於全部關
  係人後，僅由被上訴人丙○○、乙○○於法定期限內具狀聲明
  異議，執行法院乃送達該聲明異議狀與上訴人及債務人等其他
  利害關係人，並通知指示期日到場表示意見，上訴人及債務人
  等其他利害關係人均未具狀或到場表示意見，執行法院遂依被
  上訴人之意見更正分配表，將系爭建物拍賣價款列入抵押權優
  先受償範圍，並將該更正之分配表再次送達與上訴人債務人等
  其他利害關係人。因對執行法院依強制執行法第40條第1 項規
  定更正之分配表，依同法第40條之1 之規定，上訴人為未到場
  之有利害關係人之他債權人，乃需於受送達後3 日內為反對之
  陳述，否則視為同意依該更正之分配表實行分配。詎上訴人於
  98年12月28日收受該更正分配表，本應於98年12月31日以前具
  狀為反對之陳述，卻遲至99年1 月4 日始具狀反對，該狀於同
  年月6 日到達執行法院，乃已逾強制執行法第40條之1 第2 項
  之反對陳述期間。如此足認上訴人對更正分配表所為反對陳述
  ，業因逾應於受送達後3 日內為之期間，而視為同意依更正分
  配表實行分配。是以揆諸上開說明，上訴人逾期所為之反對陳
  述，雖係於99年1 月13日執行法院原定就更正分配表分配之期
  日前，且為執行法院通知兩造於99年1 月18日陳述意見後異議
  未終結、99年1 月13日分配期日起10日內，即於99年1 月25日
  向原審起訴及於同年月27日具狀向執行法院陳報，均無從使已
  視為同意依更正分配表實行分配之無異議部分，變更為不同意
  ，而得再行聲明異議並提起分配表異議之訴。是以，被上訴人
  主張依強制執行法之規定，上訴人已視為同意被上訴人於98年
  11月26日具狀聲明異議所主張「系爭建物為抵押權之標的物，
  抵押權人對系爭建物之拍賣價款應優先受償」等語，而不得提
  起本訴等語，應屬可採。
(三)至上訴人以執行法院於98年12月23日將更正分配表發函與上訴
  人等未到場之債務人及他債權人時，係教示「如對本分配表有
  聲明異議，請務必於分配期日1 日前提出書面到院」等語，其
  於98年12月28日收受該更正分配表，於99年1月4日具狀反對，
  乃未逾更正分配表所定99年1 月13日之分配期日，自不得視為
  已同意該更正之分配表等語。惟按：當事人所得行使權利之期
  間，均係基於法律之規定，殊不因法院書記官於相關文書上有
  無記載或其記載是否錯誤，而可變更法律之規定，亦即書記官
  之未盡職責之行為，並不妨礙當事人所得為之訴訟行為。（參
  見最高法院29年抗字第98號、32年抗字第255 號等判例意旨、
  87年度台上字第2855號裁判要旨）因查依強制執行法第40條、
  第40條之1 規定，此更正分配表應送達於未到場之債務人及有
  利害關係之他債權人，且其等應於受達後3 日內為反對之陳述
  ，若未為之，即視為同意此更正分配表，而非適用強制執行法
  第39條第1 項之規定，於分配期日1 日前以書狀聲明異議即可
  ，而此法律明文所定期間自不因執行法院誤引強制執行法第39
  條第1 項規定而變更。是以上訴人上開主張，並不足採。
六系爭建物是否為系爭抵押權效力所及，其拍賣價金應否由抵押
  權人優先受償？若否，系爭分配表上訴人應受分配之金額是否
  應增為625,055元？
  經查：因上訴人對更正分配表所為反對陳述，因逾應於受送達
  後3 日內為之期間，視為同意依更正分配表實行分配，而已喪
  失異議權，致不得提起本訴，業如前述，是以系爭建物是否為
  系爭抵押權效力所及、其拍賣價金應否由抵押權人優先受償、
  系爭分配表上訴人應受分配之金額是否應增為625,055元，本
  院自無庸再予審究，附此敘明。
七綜上所述，上訴人主張依強制執行法第41條之規定，請求將系
  爭執行事件於98年12月22日製作之分配表上，關於上訴人之分
  配金額除執行費外，應增為625,055 元，為無理由，不應准許
  。原審為上訴人敗訴之判決，理由雖有不同，惟結論尚無二致
  。上訴意旨指摘原判決不當，求予廢棄改判，為無理由，應予
  駁回。
七據上論結，本件上訴為無理由，依民事訴訟法第449條第2項、
  第78條，判決如主文。
中    華    民    國    99    年    8    月    31    日
                            民事第四庭
                                審判長法官  蔡文貴
                                法      官  林紀元
                                法      官  謝靜雯
以上正本證明與原本無異。
本件不得上訴。
中    華    民    國    99    年    9    月    2     日
                                書  記  官  楊茱宜

司法院資訊處製作；財團法人民間司法改革基金會備份。
